【裁判字號】    99,訴,43
【裁判日期】    990810
【裁判案由】    強盜等
【裁判全文】
臺灣臺東地方法院刑事判決                99年度訴字第43號
公  訴  人  臺灣臺東地方法院檢察署檢察官
被      告  己○○
選任辯護人  李泰宏律師（財團法人法律扶助基金會）
上列被告因強盜等案件，經檢察官提起公訴（99年度偵字第385
號），本院判決如下：
    主   文
己○○意圖為自己不法之所有，攜帶兇器，以脅迫至使不能抗拒
而取他人之物，累犯，處有期徒刑肆年陸月；又意圖為自己不法
之所有，而搶奪他人之動產，累犯，處有期徒刑壹年；應執行有
期徒刑伍年，並應於刑之執行完畢或赦免後，令入相當處所，施
以監護貳年。
    犯罪事實
一、己○○（原名鄭清鴻，於民國87年12月 4日更名為己○○）
    前於97年間因詐欺案件，經本院於97年 2月13日以97年度東
    簡字第6號判決判處有期徒刑4月確定，甫於97年5月5日易科
    罰金執行完畢在案。詎其猶不知悔改，在自87年間某日起，
    即有情緒低落、恐懼等精神分裂症狀，之後因有視幻覺、聽
    幻覺與伴隨幻覺而生之恐懼情緒等問題，多次前往行政院衛
    生署立臺東醫院、財團法人馬偕紀念醫院臺東分院及行政院
    國軍退除役官兵輔導委員會玉里榮民醫院接受治療，為妄想
    型精神分裂症、精神官能性憂鬱症與椎體外徑症候群患者，
    且曾經一度排拒治療，導致精神症狀更加惡化，有情緒不穩
    、重覆問話，幻覺妄想干擾、認知功能退化合併立即性記憶
    障礙等精神分裂症暨衝動控制不佳及未經思考行動之精神官
    能性憂鬱症，致其辨識行為違法或依其辨識而行為之能力，
    有顯著減低之情形，竟分別為下列行為：
(一)其因缺錢花用，遂起意強盜，於98年12月18日凌晨4時2分，
    徒步至臺東縣臺東市○○路○段257號之「甲○○○○○（豐
    里門市）」前，因見該店大夜班僅有丙○○ 1名店員當班，
    遂進入店內，基於為自己不法所有之意圖，手持路邊隨手撿
    拾客觀上足以對人之生命、身體、安全構成威脅，具有危險
    性之L型角鐵1把進入店內，對店員丙○○脅迫稱「我在跑路
    ，把錢拿出來」等語，並以前揭角鐵指向該店之店員丙○○
    ，喝令其配合交付財物，以此方式脅迫丙○○，至使丙○○
    不能抗拒，前往收銀機取出現金新臺幣（下同）4,000元交
    付後，並持前揭角鐵向丙○○揮舞以阻止其追趕在後。己○○得手後隨即逃離現場，並將作案角鐵丟棄路邊，所得現金
    花用一空。嗣丙○○報警處理，經警調閱監視錄影畫面，並
    循線查獲丟棄角鐵，而悉上情。
(二)另基於意圖為自己不法所有之犯意，於99年 1月17日21時30
    分，在臺東縣臺東市○○路 187號「乙○○○○○」內，向
    店員戊○○佯稱因其父生日欲購買金飾，戊○○隨即取出重
    1兩餘之金項鍊1條（總價約68,800元）供其挑選，己○○即
    趁戊○○不及防備之際，徒手搶奪該條金項鍊 1條，得手後
    旋即奪門逃逸，再將所搶得金項鍊 1條持往高雄市苓雅區○○○路 118號之「世壁銀樓」典當金錢花用殆盡；嗣因「乙○○○○○」店員戊○○報警處理，經警調閱監視錄影畫面
    ，始悉上情。
二、案經臺東縣警察局臺東分局報請臺灣臺東地方法院檢察署檢
    察官偵查起訴。
    理    由
壹、程序部分（證據能力之認定）
一、查本件被告己○○所為不利於己之陳述，並無出於強暴、脅
    迫、利誘、詐欺、疲勞訊問、違法羈押或其他不正之方法，
    亦非違反法定障礙事由經過期間不得訊問或告知義務之規定
    而為，依刑事訴訟法第156條第1項、第158條之2規定，應認
    其有證據能力。
二、按刑事訴訟法第159條第1項規定：「被告以外之人於審判外
    之言詞或書面陳述，除法律有規定者外，不得作為證據」；
    其立法本旨係以證人於審判外之言詞或書面陳述，屬於傳聞
    證據，此項證據，當事人無從直接對於原供述者加以詰問，
    以擔保其真實性，法院亦無從直接接觸證人而審酌其證言之
    憑信性，違背直接審理及言詞審理之原則，除具有必要性及
    信用性情況之除外者外，原則上不認其有容許性，自不具證
    據能力；至所謂具有必要性及信用性情況者，例如刑事訴訟
    法第159條之1、之2、之3、之4、之5情形，仍例外認其有證
    據能力，然此乃係指法院未於審判期日傳喚相關證人到庭，
    案件僅能依靠該等證人於審判外之陳述以為判斷之情形，始
    需就該等審判外供述證據嚴格依照刑事訴訟法第159條之1至
    之5所定要件一一檢視各該證人之供述，作為證據之資格。
    倘法院已經依據當事人聲請傳喚證人到庭接受檢辯雙方之交
    互詰問，則法院既已透過直接、言詞審理方式檢驗過該證人
    之前之證詞，當事人之反對詰問權亦已受到保障得以完全行
    使之情況下，該等審判外證據除有其他法定事由（例如：非
    基於國家公權力正當行使所取得或私人非法取得等，而有害
    公共利益，即以一般證據排除法則為判斷），應認該審判外
    供述已得透過審判程序之詰問檢驗，而取得作為證據之資格
    ，亦即其審判外供述與審判中供述相符部分，顯然已經構成
    具備可信之特別情狀，當然有證據資格（實務上之作用常為
    引用該等陳述與審判中陳述相符，強化該證人供述之可信度
    ），其不符部分，作為檢視審判中所為供述可信與否之彈劾
    證據，當無不許之理，甚者，其不符部分倘係於司法警察、
    檢察事務官調查中之供述，作為認定被告犯罪與否或不構成
    犯罪與否之證據，亦僅需依照刑事訴訟法第159條之2規定，
    斟酌其審判外供述作成外部環境、製作過程、內容、功能等
    情況認為之前供述較為可信，即可取得證據資格，而作為認
    定事實之證據資格（最高法院94年度臺上字第2507號、95年
    臺上字第2515號判決意旨參照）。查本件證人丙○○經本院
    於審判期日傳喚到庭，行交互詰問程序，直接言詞審理檢視
    其證詞，並給予當事人詰問之機會，且再提示本判決下列所
    引用之證人丙○○於警詢筆錄之要旨，由當事人依法辯論，
    故上揭證人丙○○於警詢時之陳述，當然已取得作為證據之
    資格，而有證據能力。
三、次按被告以外之人於審判外之言詞或書面陳述，除法律有規
    定者外，不得作為證據；法院或檢察官得囑託醫院、學校或
    其他相當之機關、團體為鑑定，或審查他人之鑑定，並準用
    第203條至第206條之1規定；其須以言詞報告或說明時，得
    命實施鑑定或審查之人為之，刑事訴訟法第159條第1項、第
    208條第1項分別定有明文。是法院或檢察官依刑事訴訟法第
    208第1項之規定，囑託鑑定機關所出具之鑑定報告，應屬刑
    事訴訟法第206條第1項之鑑定報告，為傳聞法則之例外，而
    囑託包括檢察官直接囑託及概括指定而由警察機關逕送鑑定
    之情形。查，行政院國軍退除役官兵輔導委員會臺東榮民醫
    院（下稱臺東榮民醫院）於本案審理時，受本院指定就被告
    之精神狀況實施鑑定，並由臺東榮民醫院於99年5月3日出具
    之臺東榮民醫院精神鑑定報告書一份，應屬刑事訴訴法第15
    9條第1項「被告以外之人於審判外之言詞或書面陳述，除法
    律有規定者外，不得作為證據。」，所稱「法律有規定者」
    之例外情形，此因「鑑定之經過及其結果，應命鑑定人以言
    詞或『書面』報告」，同法第206條第1項亦規定甚明，且該
    精神狀況鑑定書於鑑驗方法、鑑驗結果均有詳細說明，是鑑
    定人以書面為鑑定報告提出於本院，依刑事訴訟法第159 條
    第1項立法理由及同法第206條第1項規定，即具有證據能力
    。
四、按除顯有不可信之情況外，從事業務之人於業務上或通常業
    務過程所須製作之紀錄文書、證明文書，亦得為證據，刑事
    訴訟法第159條之4第2款定有明文。又按醫師法第12條第1項
    規定：醫師執行業務時，應製作病歷，並簽名或蓋章及加註
    執行年、月、日。第 2項規定：前項病歷，除應於首頁載明
    病人姓名、出生年、月、日、性別及住址等基本資料外，其
    內容至少應載明下列事項：一、就診日期。二、主訴。三、
    檢查項目及結果。四、診斷或病名。五、治療、處置或用藥
    等情形。六、其他應記載事項。因此，醫師執行醫療業務時
    ，不論患者是因病尋求診療，或因特殊目的而就醫，醫師於
    診療過程中，應依醫師法之規定，製作病歷，此一病歷之製
    作，均屬醫師於醫療業務過程中所須製作之紀錄文書，而且
    每一醫療行為均屬可分，因其接續之看診行為而構成醫療業
    務行為，其中縱有因訴訟目的，例如被毆傷而尋求醫師之治
    療，對醫師而言，仍屬其醫療業務行為之一部分，仍應依法
    製作病歷，則該病歷仍屬業務上所製作之紀錄文書，與通常
    之醫療行為所製作之病歷無殊，自屬刑事訴訟法第159條之4
    第 2款所稱從事業務之人於業務上所須製作之紀錄文書，而
    診斷證明書係依病歷所轉錄之證明文書，自仍屬本條項之證
    明文書，最高法院 97年度臺上字第666號著有判決要旨可參
    。查，行政院衛生署臺東醫院診斷證明書，係依病歷所轉錄
    之證明文書，且為從事業務之人於業務上所須製作之證明文
    書，可信度均甚高，復查無顯有不可信之情況，依前開刑事
    訴訟法第159條之4第2款之規定，自均得為證據。
五、監視器錄影光碟及翻拍照片等證據，其性質係利用機械力自
    動的錄取，而客觀地自然呈現其內容，此與「供述證據」係
    供述者對於有關體驗之事實，經由知覺、記憶、表現、敘述
    或敘述性動作等過程予以傳達者自為不同，本質上應屬物證
    之一種，而非為供述證據，不適用傳聞法則，亦查無違反法
    定程序取得之情形，當有證據能力。
六、再按被告以外之人於審判外之言詞或書面陳述，除法律有規
    定者外，不得作為證據。被告以外之人於審判外之陳述，雖
    不符前四條之規定，而經當事人於審判程序同意做為證據，
    法院審酌該言詞陳述或書面陳述作成時之情況，認為適當者
    ，亦得為證據。當事人、代理人或辯護人於法院調查證據時
    ，知有刑事訴訟法第159條第1項不得為證據之情形，而未於
    言詞辯論終結前聲明異議者，視為有前項之同意，刑事訴訟
    法第159條第1項、第159條之5分別定有明文。查，本案所據
    以認定事實之證據，部分屬傳聞證據，惟檢察官、被告及其
    選任辯護人均未於本院言詞辯論終結前聲明異議，本院審酌
    該等言詞或書面陳述作成之情況，並無非出於任意性或不正
    取供，或違法或不當情事，且客觀上亦無不可信之情況，堪
    認為適當，依刑事訴訟法第159條之5第 2項規定，均得作為
    證據，先予敘明。
貳、實體部分：
一、訊據被告對於犯罪事實一（二）所示搶奪犯行部分供承不諱
    ，惟對於犯罪事實一（一）所示強盜犯行部分，陳稱：伊去
    超商時，第 1次先進去買東西，出來後至店外轉角時，伊有
    幻覺聽到便利商店之店員在罵伊，所以伊又進去便利商店，
    當時伊有拾路邊水溝之角鐵進去，並對店員稱「把錢拿出來
    」，店員看到角鐵，就走至櫃台那邊把錢拿出來丟給我，伊
    就離開了云云。被告之辯護人為被告辯稱：案發當時被告既
    無持角鐵朝店員丙○○揮舞，且超商在教育其員工遇此類此
    之情況下，多要求員工無須作任何抵抗，是店員應未達不能
    抗拒之程度，故被告之行為僅成立恐嚇取財罪；又被告至銀
    樓挑選金飾時，店員係因被告要求試戴，將金飾交付而移轉
    占有，故被告上開所為應成立「詐欺罪」云云。經查：
(一)前開強盜之犯罪事實，業據證人即便利商店店員丙○○於98
    年12月18日警詢證稱：98年12月18日凌晨4時2分，在伊上班
    之臺東縣臺東市○○路○段257號之全家便利商店臺東豐里店
    內，當時伊在店內影印機旁整理新進的貨物時，被告手持角
    鐵進入店內恐嚇伊稱：「我在跑路，將錢拿出來」。後來伊
    試圖跑至後場辦公室報案，但被告跟著伊問說「你要做什麼
    」並持角鐵揮舞作勢要打伊，並叫伊走到櫃檯拿錢給伊，當
    時伊心裡害怕被告會傷害伊，就取出收銀機內部分的錢給被
    告，但被告站在櫃檯旁有看到收銀機內仍有錢，就叫伊將剩
    餘的錢拿給伊，總共4千元，被告拿到錢後就往外跑，伊有
    欲上前阻止時，被告又回頭作勢要打伊，伊才放棄追趕，並
    報警處理。被告在同日凌晨3時36分亦有先至店內購物等語
    明確（見警卷第11至12頁、第16至17頁）。復於本院審理時
    具結稱：98年12月18日在伊上班之全家便利商店發生搶劫案
    ，當時伊值大夜班，並在整理貨物時，被告突然衝進來說「
    他在跑路」，並用武器押伊，伊因為懼怕試圖逃跑，被告就
    拿著角鐵棒押著伊至櫃臺，並說「把錢交出來」伊因懼怕，
    就將錢交出來給被告。當時武器雖然沒有頂到伊，但被告拿
    著武器走在伊後面，讓伊走進櫃台，伊覺得有壓迫感。當時
    伊因為恐懼，且手裡並沒有武器可以跟被告對抗，所以沒有
    反抗。事後被告要逃跑時，伊有向前要取回財物時，結果被
    告就高舉角鐵，作勢要打伊並嚇阻伊，之後被告就趁機逃逸
    等語明確（見本院卷第142至145頁）。且有卷附本院勘驗監
    視錄影畫面筆錄、商店監視錄影畫面翻拍及勘查照片21幀、
    刑案現場測繪圖、臺東縣警察局臺東分局搜索扣押筆錄暨扣
    押物品目錄表各1紙、扣案之L型角鐵 1支、外套、上衣及長
    褲各1件、布鞋1鞋可資佐證（見本院卷第64至69頁、警卷第
    36至38頁、第52至55頁、第73頁、第76頁），被告確有於前
    開時、地，持L型角鐵1支，脅迫丙○○，丙○○因而交付現
    金4000元一情，堪以認定。
(二)辯護意旨雖稱被告所為難認定被害人已經達不能抗拒程度，
    被告僅成立恐嚇取財等語，惟按按強盜罪之成立，係以意圖
    為自己或第三人不法所有，以強暴、脅迫、藥劑、催眠術或
    他法至使不能抗拒而取他人之物或使其交付，為構成要件。
    所謂至使不能抗拒，係指行為人所施用之強暴、脅迫等非法
    方法，在「客觀上」足使被害人喪失意思自由，並達於不能
    抗拒之程度者而言；而強盜罪與恐嚇取財罪之區別，係以對
    於被害人施用強暴、脅迫等非法方法，所加之威嚇程度為標
    準，倘其程度足以抑壓被害人之意思自由，達於不能抗拒之
    程度，而取他人之物或使其交付者，即屬強盜罪；否則，被
    害人交付財物與否，尚有相當之意思自由，在社會一般通念
    上，猶未達不能抗拒之程度，不過因此懷有恐懼之心，則僅
    成立恐嚇取財罪，最高法院94年度臺上字第1782號著有判決
    可供參照。再刑法強盜罪之行為態樣包含強暴與脅迫，所謂
    「強暴」，係謂直接或間接對於人之身體施以暴力，以壓制
    被害人之抗拒之狀態而言；「脅迫」則係指行為人以威嚇加
    之於被害人，使其精神上萌生恐懼之心理，以達到至使不能
    抗拒之程度，參照最高法院95年臺上字第4801號判決意旨。
    又按「強盜罪之強暴、脅迫，以所施用威嚇之程度，客觀上
    足以壓抑被害人之意思，至使不能抗拒為已足。至施用之威
    嚇手段，客觀上是否足以壓抑被害人之意思自由，應依一般
    人在同一情況下，其意思自由是否因此受壓制為斷，不以被
    害人之主觀意思為準（最高法院87年度台上字第3705號判決
    參照）」，又「強盜罪之強暴、脅迫，只須抑壓被害人之抗
    拒或使被害人身體上、精神上處於不能抗拒之狀態為已足，
    其暴力從未與被害人身體接觸，仍無礙於強盜罪責之成立（
    最高法院89年度台上字第3035號判決參照）」。經查，證人
    丙○○於警詢及本院審理時證稱：當時被告手持角鐵揮舞作
    勢要打伊，伊因心裡害怕被告會傷害伊，才至收銀機內拿錢
    給被告；之後伊欲衝上前阻止被告時，被告又回頭高舉角鐵
    作勢要打伊，伊才放棄追趕。雖然伊等店長有教育說遇到搶
    案時，把錢交出去，人不要受傷，不要反抗，趕快報警。但
    因伊本來要逃跑，被告有問伊說要做什麼，後來被告就拿武
    器押伊至櫃檯。當時因係深夜，附近店家都沒營業，伊又獨
    自一人值大夜班，伊因恐懼會受傷，且手裡並沒有武器可以
    對抗，故綜合上情，伊心理已受有壓迫而不敢反抗（見警卷
    第12頁、本院卷第142至144頁）。再參諸前揭錄影監視畫面
    勘驗之結果，本件證人丙○○雖並無抗拒，然係因僅有證人
    丙○○一人顧店，受被告以兇惡猙獰之態度高舉角鐵施以脅
    迫，並且櫃檯內僅剩之空間狹隘，無其他避害之出口可逃；
    而證人丙○○並非壯碩之身材觀之，在被告持有角鐵，又櫃
    檯內並無其他防護措施供被害人防禦情形下，因而無法抗拒
    ，且不得不依被告示意協助其打開收銀機供被告取財甚明；
    證人丙○○雖與被告有相距櫃檯之距離，其等之身體雖無接
    觸，依證人丙○○所陳，其當時身處在便利商店櫃檯內，其
    行動範圍已遭被告控制，因受被告威嚇無法反抗而任其取去
    財物，依上揭說明，客觀上已足以壓抑證人丙○○之意思自
    由，至使證人丙○○不能抗拒。是依證人丙○○所供述之情
    節，證人丙○○於案發時係獨自一人在便利商店之櫃檯內，
    證人丙○○行動範圍及反抗能力均屬有限，而被告為手持角
    鐵對證人丙○○高舉並指示證人交出財物，其所為顯足以壓
    抑證人丙○○之意思自由；況本院勘驗扣案角鐵 1把，勘驗
    結果為：「扣案之鐵棒長度為121公分，直徑為5公分，材質
    為鐵製的，形狀為L型角鐵。」有本院勘驗筆錄在卷足憑（
    見本院卷第145頁背面），足認被告所持之角鐵1支，確係為
    對人之生命、身體有殺傷力之兇器，被告持之對證人丙○○
    高舉揮動表示取財之意，對證人生命、身體安全已造成極大
    威脅，客觀上堪認證人丙○○已至不能抗拒無疑。綜合上開
    事證，被告強盜本件便利超商，係在凌晨人煙稀少趁店內僅
    店員一人之際行搶，且行搶時手持客觀上具有殺傷力之角鐵
    向證人丙○○高舉並揮動之脅迫情狀，客觀上有加害之意至
    為明顯，且證人丙○○擠身狹小之櫃檯空間內，若證人丙○○欲離開該處必須經過被告，證人丙○○實無自由逃脫之可
    能，如遭被告持角鐵砍殺，足生致命之危險，衡諸社會常情
    ，一般人於此情形，均當深覺恐懼，且為求保命，必唯命是
    從，不敢妄動，遑論有何正面反抗之念，蓋因若任意反抗，
    在客觀上往往會導致嚴重身體受傷，甚或戕害生命之結果，
    因此細鐸本件證人丙○○未予反抗之原因，足徵係因主觀及
    客觀上已遭壓制意思自由達於不能抗拒之程度甚明，揆諸前
    開說明，被告前揭行為顯屬強盜行為無疑，自不能再論以恐
    嚇取財罪名。辯護意旨辯稱被告行為不致使被害人不能抗拒
    云云，尚非可採。
(三)前開搶奪之犯罪事實，業據被告於警詢、偵查及本院審理時
    坦承不諱，核與證人即乙○○○○○店員戊○○於99年 1月
    17日警詢時證稱：99年 1月17日21時30分，在臺東縣臺東市
    ○○路 187號之乙○○○○○內，當時被告進來店入後稱要
    買一條男用的金項鍊送給其父親，並說要最重的。又指定一
    條重約 1兩餘之金項鍊要試戴，然後伊另名同事就在被告後
    面試戴，被告以試載的方式搶這條金項鍊後就往外跑，金項
    鍊就這樣遭被告搶走了等語明確（見警卷第18至19頁），及
    於本院審理時具結稱：99年1月17日21時30分，那天快打烊
    時，被告走進來說要看項鍊送給伊父親之生日禮物，且選一
    條項鍊後要求試戴，然後當時伊另名同事手上拿著金項鍊，
    只有暫時套在被告脖子上，讓其照鏡子看，看完後被告就順
    手強拉將項鍊拉下來，放在手上看，看了約幾秒後，被告就
    奪門而出，當時伊等都來不及作反應，且伊另名同事追出去
    時有試圖要抓，但被告跑的速度還滿快的而沒抓到；當時伊
    同事感覺被告有一點強拉走項鍊時，因看到被告暫時將項鍊
    先放在被告手上，故沒有預期被告後來會奪門而出等語相符
    （見本院卷117至120頁）。復有卷附乙○○○○○監視錄影
    畫面翻拍20幀、刑案現場測繪圖、臺東縣警察局臺東分局搜
    索扣押筆錄暨扣押物品目錄表各1紙、刑案現場勘查及扣押
    物品照片50幀、世壁銀樓之金飾翻造買入登記簿1紙可資佐
    證（見警卷第62頁、第74頁、第77至83頁、偵卷第15頁），
    足認被告任意性自白核與事實相符，應堪採信。
(四)至辯護意旨雖稱：被告此部分犯行應構成「詐欺罪」，而非
    搶奪罪云云。然按刑法上之搶奪罪，係以乘人不備或不及抗
    拒，公然掠取他人財物為其成立要件，最高法院32年上字第
    2181號、64年台上字第1165號判例、92年度台上字第774 號
    判決可資參照，又搶奪罪之乘人不備或不及抗拒而掠取財物
    者，不以直接自被害人手中奪取為限。即以和平方法取得財
    物後，若該財物尚在被害人實力支配之下而公然持物逃跑，
    以排除其實力支配時，仍不失為乘人不備或不及抗拒而掠取
    財物，應成立搶奪罪，最高法院82年度台上字第2445號判決
    亦可資參照。又按刑法上之詐欺罪，係以意圖為自己或第三
    人不法之所有，以詐術使人將物交付為其成立要件。所謂交
    付，係指對於財物之處分而言，故詐欺罪之行為人，其取得
    財物，必須由於被詐欺人對於該財物之處分而來，否則被詐
    欺人提交財物，雖係由於行為人施用詐術之所致，但其對於
    該財物并無處分之決意，而行為人乃係因其對該財物之支配
    力，一時弛緩，乘機攫取，即與詐欺罪應具之條件不符，有
    最高法院53年度台上字第786號判例可參。本件被告雖係佯
    稱購買金飾，而使前開銀樓店員拿出金飾以供挑選，然銀樓
    店員並無處分前開財物之意，實係乘前開店員不備之際，而
    公然掠取前開金飾，被告所為顯非詐欺取財罪而係搶奪罪，
    是辯護人上開所辯所犯係詐欺罪云云，顯非可採。
(五)綜上所述，本案事證明確，被告上開犯行，洵堪認定，應依
    法論科。
二、論罪科刑部分：
(一)按攜帶兇器竊盜，祇須行竊時攜帶具有危險性之兇器為已足
    ，並不以攜帶之初有行兇之意圖為必要；又無論上訴人等主
    觀上是否旨在行兇抑僅便利行竊，然在客觀上顯具有行兇之
    危險性，自屬兇器之一種，其攜帶而犯竊盜罪，應成立刑法
    第321條第1項第 3款之罪，有最高法院62年度臺上字第2489
    號、最高法院70年度臺上字第1613號判例意旨可資參照；本
    件被告行搶便利商店時，所攜帶之 L型角鐵，為金屬製品，
    此有照片（見警卷第54頁）及本院勘驗筆錄在卷可查，於客
    觀上具有危險性，足以對人之身體、生命構成威脅，當屬兇
    器。是核被告就犯罪事實一（一）所為，係犯刑法第 330條
    第1項攜帶兇器之加重強盜罪；就犯罪事實 一（二）所為，
    係犯刑法第328條第1項第之搶奪罪。被告所犯前開加重強盜
    、搶奪罪等罪間，犯意各別，行為互殊，應分論併罰。
(二)查被告有如犯罪事實欄所載論罪科刑執行情形，有卷附臺灣
    高等法院被告前案紀錄表 1份可按，其受有期徒刑執行完畢
    後 5年以內再故意犯本案法定刑為有期徒刑之罪，為累犯，
    應依刑法第47條第1項規定加重其刑。
(三)被告雖犯有此部分強盜及搶奪犯行，然被告有精神分裂症，
    為中度肢體及精神之多重障礙，有中華民國身心障礙手冊、
    重大傷病免自行部分負擔證明卡、行政院衛生署臺東醫院診
    斷證明書均影本（見警卷第24頁、本院卷第70頁）。本院囑
    託臺東榮民醫院鑑定被告於本案犯罪行為當時之精神狀態是
    否受其所罹患精神疾病之影響，經臺東榮民總醫院綜合被告
    之個人生活史及病史、既往犯案史、事發前、後及當時之精
    神狀態、精神狀態檢查、心理測驗，函覆本院並鑑定：被告
    自其高工三年級即87年間某日起，即有情緒低落、恐懼等精
    神分裂症狀，之後因有視幻覺、聽幻覺與伴隨幻覺而生之恐
    懼情緒等問題，多次前往行政院衛生署立臺東醫院、財團法
    人馬偕紀念醫院臺東分院及行政院國軍退除役官兵輔導委員
    會玉里榮民醫院接受治療，為妄想型精神分裂症、精神官能
    性憂鬱症與椎體外徑症候群患者，且曾經一度排拒治療，導
    致精神症狀更加惡化，有情緒不穩、重覆問話，幻覺妄想干
    擾、認知功能退化合併立即性記憶障等精神分裂症狀。是被
    告因長期罹患妄想型精神分裂症之影響，再加上有衝動控制
    不佳與慣於未經思考行動等精神官能性憂鬱症之情形，致其
    辨識行為違法或依其辨識而行為之能力顯著減低」之情形，
    此有臺東榮民醫院99年 5月10日東醫醫字第0990002057號函
    暨所檢附之精神鑑定報告 1份及行政院署立臺東醫院診斷證
    明書1紙附卷可參（見本院卷第57至 61頁、第70頁），本院
    參酌上開鑑定結果，及被告於本案行為時，明知便利商店及
    珠寶行內裝設有攝影機，對於館內宵小足以造成震攝效果，
    被告卻仍下手強盜及搶奪，與一般竊賊行止有異，足認被告
    之行為受其罹患妄想型精神分裂症及精神官能性憂鬱症之影
    響，而有精神障礙致依其辨識而行為之能力顯著減低之情形
    ，應依刑法第19條第2項規定減輕其刑。
(四)爰審酌被告在凌晨人煙稀少之際，持角鐵強盜便利商店行，
    而對遇搶之值班店員心理造成恐懼，且對社會治安戕害尚非
    輕微，又被告正值壯年，身強體壯，不思正途賺取財物，竟
    為本件搶奪犯行，破壞社會治安，並影響他人財產之安全，
    惡性非輕，惟其犯後尚能坦承部分犯行，堪認有悔悟之意，
    且強盜、搶奪所得財物非鉅，兼衡其高職畢業之智識程度、
    犯罪之動機、目的、尚未與被害人和解等一切情狀，分別量
    處如主文所示之刑，並定其應執行之刑，以示儆懲。未按刑
    法第38條第1項第2款規定供犯罪所用之物及第 3款因犯罪所
    得之物得沒收者，依同條第 3項前段規定，以屬於犯人者為
    限，始得為之，如第三人對於該物在法律上得主張權利者，
    即不在得沒收之列。又所謂犯罪所得之物，乃指因犯罪所直
    接取得之原物而言。若非因犯罪直接所得之物，如變賣盜贓
    或詐欺、侵占之物所得之價金，即不得依此規定諭知沒收（
    最高法院93年臺上字第4270號判決要旨參照），是就本案所
    查扣被告因變賣所強盜之金項鍊1條所得之現金7,723元，不
    予宣告沒收。至扣案之角鐵 1把，乃被告於路旁撿取用來強
    盜之用，並非被告所有，業據被告供承在卷（見本院卷第14
    5頁背面 ），又非違禁物，爰不為沒收之諭知。再扣案之外
    套2件、長褲1件及布鞋 1雙，乃被告平日穿著之物，縱被告
    於前述犯罪時、地，曾經穿著該物，亦難認係屬被告所有專
    供本件犯罪所用或犯罪預備之物，爰均不併予宣告沒收，附
    此敘明。
(四)末查，被告雖自高工三年級（87年間）起即因精神分裂症，
    多次至行政院衛生臺東醫院院門診治療，財團法人馬偕紀念
    醫院臺東分院及行政院國軍退除役官兵輔導委員會玉里榮民
    醫院接受治療，但因服藥後產生之副作用與欠缺病識感而排
    拒治療。目前門診診斷仍有慢性伴有急性發作、妄想型精神
    分裂症、錐體外疾病及不正常動作疾患、精神官能性憂鬱症
    、入睡或維持睡眠之持續障礙等症狀，其本案行為與其性格
    之衝動性與情緒自控欠佳有關，依其目前病情、配合治療程
    度、犯罪情節等情形綜合觀之，為避免其再度犯罪，本院認
    有令其入相當處所施以監護，接受持續治療之必要，臺東榮
    民醫院所為精神鑑定結果亦同此認定，此有前開精神鑑定報
    告書在卷可按，爰依刑法第87條第2項、第3項規定，併宣告
    被告於刑之執行完畢或赦免後，令入相當處所施以監護2年
    。
據上論斷，應依刑事訴訟法第299條第1項前段，刑法第330條第1
項、第321條第1項第1款、第325條第1項、第47條第1項、第19條
第2項、第51條第5款、第87條第2項、第3項，判決如主文。
本件經檢察官丁○○到庭執行職務。
中    華    民    國     99    年    8    月    10    日
                  刑事第二庭審判長法    官  李水源
                                  法    官  林拔群
                                  法    官  蔡慧雯
以上正本證明與原本無異。
如不服本判決應於收受送達後10日內向本院提出上訴書狀，並應
敘述具體理由；其未敘述上訴理由者，應於上訴期間屆滿後20日
內向本院補提理由書（均須按他造當事人之人數附繕本）。「切
勿逕送上級法院」。告訴人或被害人對於本判決如有不服，請書
具不服之理由狀，請求檢察官上訴者，其上訴期間之計算係以檢
察官收受判決正本之日期為準。
                                  書 記 官  洪幸如
中    華    民    國    99    年    8     月    10    日
附錄本案論罪科刑法條全文
中華民國刑法第325條
（普通搶奪罪）
意圖為自己或第三人不法之所有，而搶奪他人之動產者，處 6
月以上 5 年以下有期徒刑。
因而致人於死者，處無期徒刑或 7 年以上有期徒刑，致重傷者
，處 3 年以上 10 年以下有期徒刑。
第 1 項之未遂犯罰之。
中華民國刑法第330條
（加重強盜罪）
犯強盜罪而有第 321 條第 1 項各款情形之一者，處 7 年以上
有期徒刑。
前項之未遂犯罰之。
中華民國刑法第321條
（加重竊盜罪）
犯竊盜罪而有左列情形之一者，處 6 月以上、 5 年以下有期徒
刑：
一  於夜間侵入住宅或有人居住之建築物、船艦或隱匿其內而犯
    之者。
二  毀越門扇、牆垣或其他安全設備而犯之者。
三  攜帶兇器而犯之者。
四  結夥三人以上而犯之者。
五  乘火災、水災或其他災害之際而犯之者。
六  在車站或埠頭而犯之者。
前項之未遂犯罰之。

司法院資訊處製作；財團法人民間司法改革基金會備份。
